ACORDAO-COMPLETO-2411457

ACÓRDÃO 7082/2020 ATA 21/2020 - PRIMEIRA CÂMARA

VISTO, relatado e discutido este recurso de reconsideração interposto por Ceanest - Central de Anestesiologia Ltda. contra o Acórdão 14205/2018-TCU-Primeira Câmara, que julgou irregulares suas contas, condenou-lhe em débito solidário e aplicou-lhe multa individual fundamentada na inexecução parcial de serviços de anestesia em contrato firmado com a Prefeitura Municipal de Imperatriz/MA,
ACORDAM os Ministros do Tribunal de Contas da União, reunidos em Sessão da Primeira Câmara, diante das razões expostas pelo Relator, em:
9.1. com fundamento nos arts. 32, inciso I, e 33 da Lei 8.443/1992, conhecer e dar provimento parcial a este recurso de reconsideração para reduzir parcela do débito de que trata o item 9.1 do Acórdão 14205/2018-TCU-Primeira Câmara para os valores abaixo:
	Valor original (R$) 
	Data da ocorrência
	Débito/Crédito

	86.311,80
	11/6/2014
	Débito

	50.881,12
	17/7/2014
	Débito

	48.062,32
	13/8/2014
	Débito

	102.493,55
	18/9/2014
	Débito

	345,93
	17/7/2014
	Crédito

9.2. reduzir o valor da multa aplicada individualmente à Central de Anestesiologia Ltda. aplicada por meio do item 9.2. do Acórdão 14205/2018-TCU-Primeira Câmara, de R$ 50.000,00 (cinquenta mil) para R$ 33.000,00 (trinta e três mil) ;
9.3. com fundamento no art. 281 do Regimento Interno do TCU, estender os efeitos do provimento parcial deste recurso de reconsideração a Conceição de Maria Soares Madeira para reduzir o valor da multa aplicada individualmente, por meio do item 9.2. do Acórdão 14205/2018-TCU-Primeira Câmara, de R$ 50.000,00 (cinquenta mil) para R$ 33.000,00 (trinta e três mil) ; e
9.4. dar ciência desta deliberação à recorrente, a Conceição de Maria Soares Madeira, ao Fundo Nacional de Saúde, à Prefeitura Municipal de Imperatriz/MA e à Procuradoria da República no Estado do Maranhão.

Recurso de reconsideração interposto por Ceanest - Central de Anestesiologia Ltda. contra decisão que julgou suas contas irregulares, imputou-lhe débito solidário e aplicou-lhe multa em processo de Tomada de Contas Especial, por contrato firmado com a Prefeitura Municipal de Imperatriz/MA.

Primeira Câmara

Município de Imperatriz - MA.

3. Responsáveis/Recorrentes:
3.1. Responsáveis: Ceanest - Central de Anestesiologia Ltda. (00.103.490/0001-51); Conceição de Maria Soares Madeira (XXX.484.803-XX). 
3.2. Recorrente: Ceanest - Central de Anestesiologia Ltda. (00.103.490/0001-51).

13.1. Ministros presentes: Walton Alencar Rodrigues (Presidente), Benjamin Zymler e Bruno Dantas (Relator).
13.2. Ministro-Substituto convocado: Marcos Bemquerer Costa.
13.3. Ministros-Substitutos presentes: Augusto Sherman Cavalcanti e Weder de Oliveira.

BRUNO DANTAS

Ministro Benjamin Zymler.

Por registrar as principais ocorrências no andamento do processo até o momento, resumindo os fundamentos das peças acostadas aos autos, adoto como relatório, com os ajustes necessários, a instrução da secretaria responsável pela análise da demanda (peça 236) , que contou com a anuência do corpo diretivo da unidade (peças 237-238) e do Ministério Público junto ao TCU (peça 239) :
"INTRODUÇÃO
1. Trata-se de recurso de reconsideração (peça 199) interposto pela Central de Anestesiologia Ltda. - Ceanest, sociedade empresária responsável pela execução do Contrato 075/2014, contra o Acórdão 14205/2018-TCU-Primeira Câmara (peça 174) , rel. Ministro BENJAMIN ZYMLER. A deliberação recorrida apresenta o seguinte teor:
'9.1. com fundamento nos arts. 1º, inciso I, 16, inciso III, alíneas 'b' e 'c', e §2º da Lei 8.443/1992 c/c os arts. 19 e 23, inciso III, da mesma Lei, julgar irregulares as contas da empresa Ceanest - Central de Anestesia Ltda. (00.103.490/0001-51) e de Conceição de Maria Soares Madeira (XXX.484.803-XX) , na condição de Secretária de Saúde do Município de Imperatriz/MA à época dos fatos apurados, e condená-los, em solidariedade, ao pagamento das quantias a seguir especificadas, com a fixação do prazo de quinze dias, a contar das notificações, para comprovarem, perante o Tribunal (art. 214, inciso III, alínea 'a', do Regimento Interno/TCU) , o recolhimento das dívidas aos cofres do Fundo Nacional de Saúde - FNS, atualizadas monetariamente e acrescidas dos juros de mora, calculados a partir das datas discriminadas, até a data dos recolhimentos, na forma prevista na legislação em vigor:
	Valor original (R$) 
	Data da ocorrência
	Débito/Crédito

	153.420,71
	11/6/2014
	Débito

	93.175,39
	17/7/2014
	Débito

	99.734,78
	13/8/2014
	Débito

	102.493,55
	18/9/2014
	Débito

	345,93
	17/7/2014
	Crédito

9.2. aplicar a Conceição de Maria Soares Madeira e à empresa Ceanest - Central de Anestesia Ltda., individualmente, a multa prevista no art. 57 da Lei 8.443/1992, no valor de R$ 50.000,00 (cinquenta mil reais) com a fixação do prazo de quinze dias, a contar das notificações, para comprovarem, perante o Tribunal (art. 214, inciso III, alínea 'a', do Regimento Interno/TCU) , o recolhimento das dívidas aos cofres do Tesouro Nacional, atualizadas monetariamente desde a data do presente acórdão até a dos efetivos recolhimentos, se forem pagas após o vencimento, na forma da legislação em vigor;
9.3. autorizar, desde logo, nos termos do art. 28, inciso II, da Lei 8.443/1992, a cobrança judicial das dívidas caso não atendidas as notificações;
9.4. com fundamento no art. 43, inciso I, da Lei 8.443/1992 c/c o art. 27, inciso I, da Lei Complementar 141/2012, determinar ao Município de Imperatriz/MA que efetue o recolhimento das quantias a seguir especificadas aos cofres do Fundo Municipal de Saúde de Imperatriz/MA, atualizadas monetariamente a partir das datas indicadas até a data do efetivo recolhimento, na forma prevista na legislação em vigor:
	Valor original (R$) 
	Data da ocorrência

	129.951,93
	11/6/2014

	8.684,88
	25/6/2014

	163.461,70
	17/7/2014

	7.930,18
	29/7/2014

	202.649,88
	13/8/2014

	9.358,01
	14/8/2014

	181.204,20
	18/9/2014

	8.767,08
	23/2/2015

9.5. encaminhar cópia deste acórdão ao Procurador-Chefe da Procuradoria da República no Estado do Maranhão, nos termos do § 3º do art. 16 da Lei 8.443/1992, para adoção das medidas que entender cabíveis;
9.6. dar ciência desta deliberação ao Tribunal de Contas do Estado do Maranhão, bem como aos responsáveis e interessados.'
HISTÓRICO
2. Cuidam os autos de tomada de contas especial (TCE) instaurada por determinação deste Tribunal, expressa no item 9.3 do Acórdão 1991/2015-TCU-Plenário (peça 1) , prolatado no âmbito do TC Processo 023.874/2014-7, que tratou de Relatório de Auditoria na Prefeitura Municipal de Imperatriz/MA.
2.1. A aludida fiscalização teve por objetivo específico analisar os procedimentos de terceirização das ações de saúde pública pelo Município de Imperatriz/MA e os recursos financeiros do Sistema Único de Saúde despendidos para esse fim quanto aos aspectos da legalidade, eficiência, eficácia e efetividade, na esfera de uma Fiscalização de Orientação Centralizada (FOC) - TC Processo 017.783/2014-3, coordenada pela Secretaria de Controle Externo no Estado do Paraná (peça 3, p. 1-3 e 5) .
2.2. A partir do exame da TCE, realizou-se a citação solidária de Conceição de Maria Soares Madeira (XXX.484.803-XX) , na condição de Secretária Municipal de Saúde de Imperatriz/MA, e da empresa Ceanest - Central de Anestesia Ltda. (00.103.490/0001-51) , na condição de empresa contratada (peças 31-36) .
2.3. Tais responsáveis foram citados em face da não comprovação, pela Secretaria Municipal de Saúde de Imperatriz/MA, da regular aplicação dos recursos federais na execução do Contrato 075/2014, em virtude dos pagamentos não lastreados em documentação comprobatória apta para demonstrar a regular liquidação de despesa no âmbito do referido ajuste, sendo que, no curso da auditoria, foram requisitados à secretária municipal de saúde esses elementos provativos, tais como relação detalhada de procedimentos efetuados, requisições de procedimentos emitidos pela rede municipal de saúde e comprovação de presença dos plantonistas, quando fosse o caso, porém não foram fornecidos, ou fornecidos parcialmente, impossibilitando averiguação consistente em relação à efetiva prestação do serviço. Já a segunda, foi citada pelo recebimento das importâncias concernentes a serviços em relação aos quais não restou demonstrada cabalmente a efetiva prestação (item 9.3 do Acórdão 1991/2015-TCU-Plenário, e achado 3.21 do relatório de auditoria) - peças 32, p. 1; e 33, p. 1.
2.4. Tendo as alegações de defesa sido consideradas insuficientes para elidir as irregularidades atribuídas aos responsáveis, esta Corte de Contas, mediante o Acórdão 14205/2018-TCU-Primeira Câmara, julgou irregulares as contas de Conceição de Maria Soares Madeira e da empresa Ceanest - Central de Anestesia Ltda., condenando-as em débito, solidariamente, e lhes aplicando a multa capitaneada no art. 57 da Lei 8.443/1992.
2.5. Irresignada, a Central de Anestesiologia Ltda. - Ceanest interpôs recurso de reconsideração em face do aludido decisum, espécie de recurso objeto do presente exame.
2.6. Após manifestação de mérito pela Serur (peças 221-223) , já aos cuidados do MPTCU, a recorrente juntou aos autos novos documentos alegando eficácia sobre a prova já produzida no presente processo (peças 224-230) .
2.7. Em face disso, o parquet especial, ao compulsar os autos, concluiu que esses merecem ser examinados à luz da verdade real, apesar de terem sido aduzidos fora do prazo regimental, propondo ao Ministro-Relator a restituição do feito à Serur para fins de reanálise considerando a juntada dos documentos às peças 226-230 (peça 231) .
2.8. O Ministro-Relator, por meio de despacho (peça 232) , corroborou com o entendimento do MPTCU, decidindo, em prol da verdade real, pela restituição dos autos à Serur para exame da nova manifestação da recorrente às peças 224-230.
EXAME DE ADMISSIBILIDADE
3. Reitera-se o exame preliminar de admissibilidade (peças 203-204) , acolhido por despacho do Relator, Ministro Bruno Dantas, que conheceu do recurso, com a atribuição de efeitos suspensivos aos itens 9.1, 9.2 e 9.3 do Acórdão 14205/2018-TCU-Primeira Câmara, estendendo-se aos responsáveis condenados solidariamente (peça 207) .
EXAME TÉCNICO
4. Delimitação
4.1. Constitui objeto do presente recurso definir as seguintes questões:
a) comprovação da prestação dos serviços objeto da condenação em débito;
b) ausência de dano ao erário e enriquecimento sem causa da Administração Pública;
c) ausência de má-fé e presença de boa-fé.
4.2. Registra-se que o presente exame atentará para a questão da responsabilidade subjetiva com base na Lei 13.655/2018 (Lei de Introdução às Normas do Direito Brasileiro - LINDB) , mormente no que concerne aos arts. 22 e 28 da novel legislação.
5. Comprovação da prestação dos serviços objeto da condenação em débito
5.1. A recorrente apresenta a tese de que os serviços, no bojo do Contrato 075/2014, teriam sido efetivamente prestados e que os respectivos pagamentos por ela recebidos estariam albergados por documentos comprobatórios hábeis a evidenciar a regular liquidação de despesa (peça 199, p. 2-3) , conforme argumentos listados abaixo (peça 199, p. 2-8) :
a) a condenação em débito teria sido no sentido de ressarcir serviços efetivamente prestados (peça 199, p. 3) ;
b) no que concerne ao pagamento alusivo à competência de 04/2014 (valor bruto = R$ 289.496,03; e valor líquido = R$ 276.468,71) - NF 1936 (peça 120, p. 2) , tem-se que este seria referente a dois períodos de prestação de serviço, quais sejam: 1º/4/2014 a 23/4/2014 (R$ 205.699,18) e 2/3/2014 a 31/3/2014 (R$ 83.796,85) , sendo que este último, originado da NF 1887 (valor bruto = R$ 183.648,96 / peça 120, p. 1) , teria sido incluído na NF 1936 a título de suplementação ao valor parcial já pago em decorrência da NF 1887, qual seja - R$ 99.852,11 (peças 45, p. 6-7; e 199, p. 4) ;
c) os serviços relacionados aos débitos que compõem o prejuízo ao erário imputado por meio do Acórdão 14205/2018-TCU-Primeira Câmara teriam sido comprovados e atestados pela própria Diretora do Hospital Municipal de Imperatriz/MA, conforme documentação constante às peças 10-13, 60, 78 e 99 (peça 199, p. 6) ;
d) os documentos carreados aos autos à peça 53 elencariam todas as escalas de cirurgias feitas nos períodos de março a julho de 2014 (peça 199, p. 6) ;
e) haveria um amplo elenco de documentos, referentes aos meses de março, abril, maio, junho e julho de 2014, a evidenciar item por item a origem dos serviços prestados e o destino dos recursos transferidas à conta específica do Contrato 075/2014 juntados aos autos às peças 45-156, a saber: relatório de produção, protocolos, notas fiscais, extratos bancários, escala de profissionais e fichas do atendimento prestado (peça 199, p. 6) ; e
f) existiria comprovação de que os procedimentos de urgência e emergência teriam sido prestados, consoante relatórios enviados ao hospital e atestados pela respectiva Diretora à peça 60 (peça 199, p. 7) .
5.2. Demais disso, a recorrente colacionou aos autos elementos adicionais (fichas de anestesia) constantes das peças 208-213 e 226-230, os quais também serão objeto de exame, em atenção ao princípio da verdade real.
Análise:
5.3. De início, para fins de contextualização, apresenta-se abaixo tabela com a composição do dano ao erário imputado à empresa Ceanest e a Conceição de Maria Soares Madeira, por meio do Acórdão 14205/2018-TCU-Primeira Câmara: 
	Competência (mês/ano) 
	Valor original (R$) 
	Data da ocorrência
	D/C

	04/2014
	153.420,71
	11/6/2014
	D

	05/2014
	93.175,39
	17/7/2014
	D

	06/2014
	99.734,78
	13/8/2014
	D

	07/2014
	102.493,55
	18/9/2014
	D

	05/2014
	345,93
	17/7/2014
	C

5.4. Como se vê, a delimitação temporal do escopo deste exame deve abranger as faturas alusivas às competências de abril (especificamente a partir do dia 2/4/2014 - data de assinatura do Contrato 075/2014) a julho de 2014, de modo que a contestação recursal será analisada em relação a cada um desses períodos. Salienta-se, por oportuno, que o presente exame adotará como critério metodológico para aferição da existência de comprovação da prestação dos serviços o cotejamento entre as relações/relatórios de procedimentos e as respectivas fichas de anestesia.
5.5. Quanto ao dano ao erário atinente à competência de abril de 2014 (R$ 153.420,71) , tem-se que o débito em questão é decorrente de três situações: (i) pagamentos realizados em março de 2014, sendo, pois, anteriores à vigência do Contrato 75/2014 (180 dias a partir da assinatura ocorrida em 2/4/2014 - peça 8, p. 6 e 7) , no valor de R$ 83.796,85; (ii) serviços não comprovados totalizando a importância de R$ 68.293,86; e (iii) não reconhecimento de despesas a título de avaliação pré-anestésica no montante de R$ 1.330,00.
5.6. Em relação à primeira situação, vê-se, de plano, a ocorrência de irregularidade, pois o pagamento foi realizado sem a cobertura do Contrato 75/2014. Tal ilegalidade revela-se danosa ao erário na medida que não há, nas fichas de anestesia e nos relatórios de procedimentos concernentes a março de 2014 (peças 50 a 52) a indicação de quais procedimentos foram inclusos no pagamento alusivo à competência de abril de 2014, impossibilitando a análise objetiva da adequada comprovação da suposta prestação desses serviços.
5.7. Todavia, no que tange à segunda situação, alusiva aos serviços não comprovados de R$ 68.293,86, há que se fazer reparos quanto ao valor danoso aos cofres públicos. Com efeito, a partir do cotejamento entre a relação/relatório de procedimentos (peças 60 e 125) e as fichas de anestesia acostadas às peças 208-213 e 226-230, comprovou-se a realização de serviços no montante de R$ 35.225,81, conforme documentos de conferência à peça 234, p. 1-24. Desse modo, deve-se abater tal montante da parcela de débito de R$ 153.420,71, o que conduz à retificação para o valor de R$ 118.194,90.
5.8. No que tange ao não reconhecimento de despesas a título de avaliação pré-anestésica no montante de R$ 1.330,00, a recorrente não trouxe aos autos elementos comprobatórios que justifiquem o pagamento de tal procedimento (no valor individual de R$ 10,00) , sem previsão contratual e não localizado no rol de procedimentos constantes na CBHPM (peça 9) .
5.9. À propósito, cumpre ressaltar que a jurisprudência pacífica nesta Corte de Contas atribui ao responsável o dever de prestar contas da integralidade das verbas federais repassadas. Cabe ao gestor o ônus da prova da boa e regular aplicação desses recursos, por meio de documentação consistente.
5.10. Tal entendimento encontra fundamento na própria Constituição Federal, artigo 70, parágrafo único, que dispõe que 'Prestará contas qualquer pessoa física ou jurídica, pública ou privada, que utilize, arrecade, guarde, gerencie ou administre dinheiros, bens e valores públicos ou pelos quais a União responda, ou que, em nome desta, assuma obrigações de natureza pecuniária', e no artigo 93 do Decreto-Lei 200/1967, segundo o qual, 'Quem quer que utilize dinheiros públicos terá de justificar seu bom e regular emprego na conformidade das leis, regulamentos e normas emanadas das autoridades competentes'.
5.11. Nesse sentido são os Acórdão 6553/2016-TCU-Primeira Câmara, rel. Ministro WALTON ALENCAR RODRIGUES; 3587/2017-TCU-2ª Câmara, relator Ministro AROLDO CEDRAZ; e 2610/2016-TCU-Plenário, relator Ministro BRUNO DANTAS.
5.12. Em referência ao dano ao erário atinente à competência de maio de 2014 (R$ 93.175,39) tem-se que o débito in casu é fruto de três ocorrências: (i) serviços não comprovados totalizando a importância de R$ 89.395,39; (ii) não reconhecimento de despesas a título de avaliação pré-anestésica no montante de R$ 1.780,00; e (iii) cobrança de valor não previsto no contrato (serviços de anestesia na cirurgia de 'mamoplastia redutora' - R$ 2.000,00) .
5.13. No que concerne ao segundo e terceiro eventos, a recorrente não trouxe aos autos elementos comprobatórios que justifiquem o pagamento de tais procedimentos, ambos ausentes de previsão contratual.
5.14. Em contrapartida, com relação à primeira ocorrência, alusiva aos serviços não comprovados de R$ 89.395,39, há que se fazer ajustes quanto ao valor prejudicial à Fazenda Nacional. Efetivamente, a partir do cotejamento entre a relação/relatório de procedimentos (peças 78 e 126) e as fichas de anestesia acostadas às peças 208-213 e 226-230, comprovou-se a realização de serviços no montante de R$ 42.294,27, conforme documentos de conferência à peça 234, p. 25-55. Desse modo, deve-se abater tal montante do total de R$ 93.175,39, o que leva à retificação do dano ao erário para o valor de R$ 50.881,12.
5.15. Relativamente ao dano ao erário alusivo à competência de junho de 2014 (R$ 99.734,78) , tem-se que o débito discutido é decorrente de duas circunstâncias: (i) serviços não comprovados totalizando a importância de R$ 98.004,78; e (ii) não reconhecimento de despesas a título de avaliação pré-anestésica no montante de R$ 1.730,00.
5.16. Quanto à segunda circunstância, da mesma forma que nos meses de abril e maio, a recorrente não trouxe aos autos elementos comprobatórios que justifiquem o pagamento de tais procedimentos, ambos ausentes de previsão contratual.
5.17. Entretanto, no que alude à primeira situação, assim como nos meses de abril e maio, faz-se mister efetuar reforma ao montante do dano ao erário. De fato, a partir do cotejamento entre a relação/relatório de procedimentos (peças 99 e 127) e as fichas de anestesia acostadas às peças 208-213 e 226-230, comprovou-se a realização de serviços no montante de R$ 51.672,46, conforme documentos de conferência à peça 235, p. 1-36. Desse modo, deve-se deduzir tal montante do total de R$ 99.734,78, o que enseja a retificação do prejuízo à Fazenda Nacional para o valor de R$ 48.062,32.
5.18. No tocante ao dano ao erário alusivo à competência de julho de 2014 (R$ 102.493,55) , tem-se que o débito em questão é decorrente de três situações: (i) serviços não comprovados totalizando a importância de R$ 99.443,55; (ii) não reconhecimento de despesas a título de avaliação pré-anestésica no montante de R$ 1.050,00; e (iii) cobrança de valor não previsto no contrato (serviços de anestesia na cirurgia de 'mamoplastia redutora' - R$ 2.000,00) .
5.19. Para a primeira situação, a recorrente não trouxe aos autos elementos suficientes para comprovar a prestação dos serviços médicos de anestesia. Nesse particular, deve-se salientar que, a despeito da recorrente ter acostado aos autos as fichas de anestesia às peças 208-213 e 226-230, tais documentos não são hábeis a comprovar a prestação de serviços e ensejar retificação do débito. Decerto, a única relação de procedimentos associada à competência de julho de 2014 (peças 119 e 235, p. 40-57) , que totaliza um valor de serviços na ordem de R$ 192.792,61, já foi associada às correspondentes fichas de anestesia (peças 100-118) , tendo restado pendente de comprovação a diferença entre o total pago a empresa contratada (R$ 292.236,16 - NF 2175 - peça 120, p. 5) , qual seja, R$ 99.443,55.
5.20. Em outras palavras, embora tenha havido a apresentação das fichas de anestesia (peças 208-213 e 226-230) , tais documentos, sozinhos, não são suficientes para se comprovar a prestação de serviços no montante de R$ 99.443,55, haja vista a ausência de relação de procedimentos correspondentes para se estabelecer o devido nexo de causalidade com os desembolsos financeiros. Dessa forma, não devem ser acolhidas as fichas de anestesia constantes às peças 209, p. 31-32; 213-213; 228, p. 18-25; e 230, p. 24, relatadas na tabela à peça 235, p. 39.
5.21. Em relação à segunda e à terceira situações, de igual forma às competências de abril a junho de 2014, a recorrente não trouxe aos autos elementos comprobatórios que justifiquem o pagamento de tais procedimentos, ambos ausentes de previsão contratual.
5.22. A partir do exame do conjunto de fichas de anestesia apresentadas às peças 208-213 e 226-230, verificou-se que aquelas constantes às peças 208; 209, p. 1-4; 226; 228, p. 26-30; e 229, p. 27-34 referem-se a procedimentos realizados fora da vigência do contrato. Dessas fichas de anestesia, uma delas (peça 209, p. 3-4) foi considerada como comprovada antes da fase recursal como comprovada, de modo que, em homenagem ao princípio do ne reformatio in pejus, não cabe modificação.
5.23. Por fim, no que concerne à questão da responsabilidade subjetiva com base na Lei 13.655/2018 (Lei de Introdução às Normas do Direito Brasileiro - LINDB) , cabe assinalar que as alterações promovidas pela norma legal, em especial a inclusão do art. 28, não provocam modificação nos requisitos necessários à responsabilidade financeira pelo débito - o dever de indenizar os prejuízos ao erário permanece sujeito à comprovação de dolo ou culpa (Acórdão 2391/2018-TCU-Plenário, rel. Ministro BENJAMIN ZYMLER, e 5547/2019-TCU-1ª Câmara, rel. Ministro BENJAMIN ZYMLER) .
5.24. Importa mencionar, ainda, que, na aplicação de sanções, o TCU deve considerar a natureza e a gravidade da infração, os danos que delas provieram para a Administração Pública, as circunstâncias agravantes ou atenuantes e os antecedentes do agente, nos termos do art. 22, § 2º (Acórdão 2463/2019-TCU-Primeira Câmara, rel. Ministro BRUNO DANTAS) . Para fins de aplicação de sanções pelo TCU, deve-se verificar a ocorrência de culpa grave ou dolo do administrador público (Acórdão 11762/2018-TCU-Segunda Câmara, rel. Ministro-Substituto MARCOS BEMQUERER) .
5.25. Em relação à natureza e a gravidade da infração, aponta-se, de plano, não haver nos autos elementos que evidenciem que os recorrentes tenham agido de má-fé, conforme explanado no item 7 deste exame. Resta, pois, averiguar se houve, para fins de aplicação de multa no âmbito desta TCE, a ocorrência ou não de culpa grave/erro grosseiro.
5.26. Para fins do exercício do poder sancionatório do TCU, erro grosseiro é o que decorreu de grave inobservância do dever de cuidado, isto é, que foi praticado com culpa grave (Acórdão 1689/2019-TCU-Plenário, rel. Ministro AUGUSTO NARDES, 2924/2018-TCU-Plenário, rel. Ministro JOSÉ MÚCIO MONTEIRO, e 2391/2018-TCU-Plenário, rel. Ministro BENJAMIN ZYMLER) .
5.27. No caso concreto, observa-se que as condutas dos responsáveis constituem erros grosseiros, haja vista o evidente descumprimento ao art. 70, parágrafo único, da Constituição Federal, além de entendimento consolidado desta Corte de Contas (Acórdão 6553/2016-TCU-Primeira Câmara, rel. Ministro WALTON ALENCAR RODRIGUES; 3587/2017-TCU-2ª Câmara, relator Ministro AROLDO CEDRAZ; e 2610/2016-TCU-Plenário, relator Ministro BRUNO DANTAS) , bem como às cláusulas sétima e nona do Contrato 075/2014 (peça 8, p. 4-5) .
5.28. Nesse sentido, a corroborar a conclusão do item precedente acerca da ocorrência de culpa grave/erro grosseiro nos presentes autos, adota-se por analogia aos instrumentos contratuais, o Acórdão 2681/2019-TCU-Primeira Câmara, rel. Ministro BENJAMIN ZYMLER, cujo entendimento transcreve-se a seguir:
'Com efeito, para fins de responsabilização perante o TCU, pode ser tipificado como erro grosseiro o descumprimento de regra expressa em instrumento de convênio. Tal conduta revela nível de atenção aquém ao de uma pessoa com diligência abaixo do patamar médio, o que configura culpa grave, passível de multa.'
5.29. Salienta-se, por oportuno, que, não haver nos presentes autos elementos hábeis a comprovar a ocorrência de circunstâncias práticas, ainda que de ordem estrutural, a limitar ou condicionar a ação dos responsáveis na plena consecução do objeto contratual.
5.30. Em face do exposto, propõe-se, nesse ponto, conhecer do recurso para acolher parcialmente as razões recursais, de modo a reformar o item 9.1 do Acórdão 14205/2018-TCU-Primeira Câmara, o qual passa a ter a seguinte redação:
9.1. com fundamento nos arts. 1º, inciso I, 16, inciso III, alíneas 'b' e 'c', e §2º da Lei 8.443/1992 c/c os arts. 19 e 23, inciso III, da mesma Lei, julgar irregulares as contas da empresa Ceanest - Central de Anestesia Ltda. (00.103.490/0001-51) e de Conceição de Maria Soares Madeira (XXX.484.803-XX) , na condição de Secretária de Saúde do Município de Imperatriz/MA à época dos fatos apurados, e condená-los, em solidariedade, ao pagamento das quantias a seguir especificadas, com a fixação do prazo de quinze dias, a contar das notificações, para comprovarem, perante o Tribunal (art. 214, inciso III, alínea 'a', do Regimento Interno/TCU) , o recolhimento das dívidas aos cofres do Fundo Nacional de Saúde - FNS, atualizadas monetariamente e acrescidas dos juros de mora, calculados a partir das datas discriminadas, até a data dos recolhimentos, na forma prevista na legislação em vigor: 
	Valor original (R$) 
	Data da ocorrência
	Débito/Crédito

	118.194,90*
	11/6/2014
	Débito

	50.881,12**
	17/7/2014
	Débito

	48.062,32***
	13/8/2014
	Débito

	102.493,55
	18/9/2014
	Débito

	345,93
	17/7/2014
	Crédito

* valor resultante da dedução do valor de R$ 35.225,81 (competência de abril de 2014 - R$ 153.420,71) 
** valor resultante da dedução do valor de R$ 42.294,27 (competência de maio de 2014 - R$ 93.175,39) 
*** valor resultante da dedução do valor de R$ 51.672,46 (competência de junho de 2014 - R$ 99.734,78) 
5.31. Propõe-se, ainda, nos termos do art. 281 do Regimento Interno do TCU, a extensão dos efeitos do provimento parcial a Conceição de Maria Soares Madeira (XXX.484.803-XX) , haja vista que os fatos trazidos se baseiam em circunstâncias objetivas.
5.32. Por derradeiro, haja vista a diminuição do valor do débito, propõe-se, ainda, em homenagem aos princípios da razoabilidade e da proporcionalidade, a redução do valor da multa aplicada por meio do item 9.2 do Acórdão 14205/2018-TCU-Primeira Câmara, com fulcro no art. 57 da Lei 8.443/1992.
6. Ausência de dano ao erário e enriquecimento sem causa da Administração Pública
6.1. A recorrente apresenta a tese de que não teria ocorrido dano ao erário, bem assim que a devolução de recursos, neste caso concreto, configuraria enriquecimento sem causa da União (peça 199, p. 7-9) , tendo aduzido os seguintes argumentos (peça 199, p. 7-9) :
a) no julgamento das contas, não teria ocorrido o enquadramento legal em uma ou mais hipóteses do art. 209 do Regimento Interno do TCU (peça 199, p. 7) , (peça 199, p. 7-8) ;
b) existência tão somente de irregularidades formais, o que conduziria ao julgamento pela regularidade com ressalvas (peça 199, p. 8) ;
c) ausência de malversação de recursos, desvio de finalidade e enriquecimento ilícito (peça 199, p. 7) ;
d) ausência de superfaturamento, pois os preços pagos pelos serviços, que teriam sido efetivamente prestados, teriam sido aqueles cobrados pelo CBHPM (peça 199, p. 9) ; e
e) inexistência de conduta ilegal associada à prática de procedimentos administrativos (peça 199, p. 9) .
Análise:
6.2. De plano, refuta-se a argumentação da recorrente no sentido de que não houve dano ao erário. Com efeito, nesta TCE, restou configurada irregularidade a ensejar prejuízo aos cofres públicos materializada na ausência de comprovação da boa e regular aplicação de recursos públicos federais na execução do Contrato 075/2014.
6.3. Mesmo com a apresentação de novos elementos comprobatórios a título de recurso (peças 208-213 e 226-230) , a recorrente logrou êxito em comprovar a prestação de apenas parte dos serviços médicos de anestesia que originaram a composição de débito constante do Acórdão 14205/2018-TCU-Primeira Câmara, conforme exame constante do item 5 supra. Por conseguinte, não há que se falar em enriquecimento sem causa da Administração Pública tampouco que existiram somente irregularidades formais ensejadoras de ressalvas nas contas. De fato, nos termos do art. 16, inciso II, da Lei 8.443/1992, resta cristalino que a hipótese de ressalvas decorre de impropriedades de natureza formal que não resultem em prejuízo ao erário.
6.4. No que tange ao julgamento das contas (item 9.1 do decisum) , tem-se que, embora não tenha havido explicitamente o enquadramento regimental, ocorreu o enquadramento legal (arts. 1º, inciso I, 16, inciso III, alíneas 'b' e 'c', e § 2º da Lei 8.443/1992 - Lei Orgânica do TCU - c/c os arts. 19 e 23, inciso III, da mesma lei) , de modo que a base regimental foi invocada de maneira implícita, pois seus termos decorrem da aludida lei (art. 1º, inciso X) . Nesse diapasão, reputa-se necessário invocar o princípio da instrumentalidade das formas, devendo-se ressaltar que a finalidade do ato decisório foi alcançada e não houve prejuízo às partes.
6.5. Quanto à questão do superfaturamento, vê-se que esse não restou evidenciado no presente feito, mas tão somente o pagamento de valores acima da tabela do SUS, o que ensejou apenas a fixação de prazo ao município de Imperatriz/MA para recolhimento da complementação financeira ao Fundo Municipal de Saúde da aludida municipalidade (item 9.4 do Acórdão 14205/2018-TCU-Primeira Câmara) .
6.6. Em relação às hipóteses de malversação de recursos públicos, desvio de finalidade e enriquecimento ilícito, não há nos autos elementos que apontem para a ocorrência destas, mas tão somente a de não comprovação da boa e regular aplicação de recursos públicos, irregularidade essa que impinge, por si só, mácula à gestão dos responsáveis, a presumir o dano ao erário.
6.7. Tal entendimento encontra fundamento na própria Constituição Federal, artigo 70, parágrafo único, que dispõe que 'Prestará contas qualquer pessoa física ou jurídica, pública ou privada, que utilize, arrecade, guarde, gerencie ou administre dinheiros, bens e valores públicos ou pelos quais a União responda, ou que, em nome desta, assuma obrigações de natureza pecuniária', e no artigo 93 do Decreto-lei 200/1967, segundo o qual, 'Quem quer que utilize dinheiros públicos terá de justificar seu bom e regular emprego na conformidade das leis, regulamentos e normas emanadas das autoridades competentes'.
6.8. Referentemente à conduta da recorrente, tem-se que essa foi a de receber, na condição de contratada, importâncias concernentes a serviços em relação aos quais não restou demonstrada cabalmente a efetiva prestação, de modo que se beneficiou dos respectivos pagamentos efetuados pela Secretária Municipal de Saúde. Tal conduta demonstra que a empresa agiu, no mínimo, com culpa, na modalidade de negligência, haja vista que recebeu montante de recursos públicos federais por serviços pelos quais não há comprovação de que foram efetivamente realizados. Assim, a conduta da recorrente concorreu, junto com a conduta da gestora pública, para o advento do dano ao erário (nexo de causalidade da ação comissiva e o resultado da irregularidade) .
6.9. Nesse sentido, cabe trazer à baila o enunciado trazido por meio do Acórdão 3694/2014-TCU-Segunda Câmara, rel. Ministro-Substituto ANDRÉ DE CARVALHO, que todos os que concorrerem para o cometimento de dano ao erário podem ser responsabilizados solidariamente, independentemente da existência de dolo ou má-fé, bastando a presença do elemento culpa, além do nexo de causalidade entre a ação omissivo-comissiva e o dano constatado.
6.10. Diante do exposto, deixa-se de acolher a tese defendida pela recorrente.
7. Ausência de má-fé e presença de boa-fé.
7.1. A apelante defende a tese de que em nenhum momento, nos presentes autos, teria sido comprovada sua má-fé, mas sim a sua boa-fé, com base nas seguintes alegações (peça 199, p. 7-9) :
a) inexistência de enriquecimento ilícito, desvio de finalidade e desvio/desfalque de recursos públicos (peça 199, p. 7-8) ; e
b) demonstração de situação emergencial para continuidade da prestação dos serviços (peça 199, p. 8) .
Análise:
7.2. De início, cumpre observar que, uma vez caracterizada a reprovabilidade da conduta, a avaliação de existência de má-fé não é requisito essencial à culpabilidade. Nesse sentido, considerando ainda que a má-fé não pode ser presumida, devendo, portanto, ser demonstrada, reforça-se que sua existência, em relação à recorrente, sequer foi cogitada nesta TCE.
7.3. Assim, conclui-se que a alegação de ausência de má-fé da responsável não é capaz de afastar a condenação em débito e a cominação da multa, uma vez que não é pressuposto de sua aplicação. Ademais, tendo em vista que a manifestação de má-fé não foi expressamente considerada na dosimetria da pena, reputa-se irrelevante o argumento da recorrente.
7.4. Quanto à aferição de boa-fé, tem-se que às pessoas jurídicas de direito privado não se aplica o mesmo entendimento conferido às pessoas jurídicas de direito público, de que não pode ser avaliada a sua ocorrência.
7.5. Com efeito, o exame da boa-fé, para fins de concessão de novo prazo para o recolhimento do débito sem a incidência de juros de mora (art. 202 do Regimento Interno do TCU) , quando envolver pessoa jurídica de direito privado, será feito, em regra, em relação à conduta de seus administradores, uma vez que os atos destes obrigam a pessoa jurídica, desde que exercidos nos limites dos poderes definidos no ato constitutivo do ente (art. 47 da Lei 10.406/2002 - Código Civil) - Acórdão 14193/2018-TCU-Primeira Câmara, rel. WEDER DE OLIVEIRA, 13232/2016-2ª Câmara, rel. RAIMUNDO CARREIRO, e 1915/2015-TCU-Plenário, rel. ANA ARRAES.
7.6. Nesse contexto, importa salientar que a jurisprudência deste Tribunal sedimentou entendimento de que quando se trata de processos atinentes ao exercício do controle financeiro da Administração Pública, tais como o que ora se examina, a boa-fé não pode ser presumida, devendo ser demonstrada e comprovada a partir dos elementos que integram os autos, fato não vislumbrado na conduta da responsável nos presentes autos.
7.7. Com efeito, não há como reconhecer a boa-fé objetiva na conduta dos administradores da empresa recorrente no recebimento de valores sem evidenciação de justa causa para recebê-los (não comprovação da prestação de serviços médicos custeados por recursos públicos) , não havendo, pois, motivo para acolher a tese trazida pela recorrente neste ponto.
7.8. Por fim, quanto à circunstância aduzida pela recorrente no sentido de que haveria situação emergencial para continuidade da prestação dos serviços contratados, tem-se que essa não tem o condão de justificar a empresa ter se beneficiado de pagamento por serviços não comprovadamente executados, considerando-se, por evidente, a questão da inversão do ônus da prova no âmbito do controle externo.
CONCLUSÃO
8. Das análises anteriores, conclui-se pelo provimento parcial do recurso, considerando-se que:
a) a recorrente comprovou a prestação de serviços custeados com recursos públicos federais nos montantes históricos de R$ 35.225,81 (competência de abril/2014) , R$ 42.294,27 (competência de maio/2014) , e R$ 51.672,46 (competência de junho/2014) ;
b) a ocorrência de dano ao erário e a inexistência de enriquecimento sem causa da Administração Pública, haja vista a não comprovação da prestação de parte dos serviços pela recorrente a evidenciar a boa e regular aplicação de recursos federais no bojo do Contrato 075/2014; e
c) no âmbito do controle externo, a existência de má-fé não é requisito essencial à culpabilidade da recorrente, bastando haver caracterizada a reprovabilidade da conduta, não tendo sido cogitada nos presentes autos a má-fé da recorrente e identificada a boa-fé objetiva na conduta dos administradores da empresa recorrente no recebimento de valores sem evidenciação de justa causa para recebê-los.
8.1. Com base na conclusão da alínea 'a' do item precedente, propõe-se o provimento parcial do recurso, para excluir parte do débito de que trata o item 9.1 do acórdão recorrido, considerando-se que a recorrente comprovou a prestação de serviços custeados com recursos públicos federais, no bojo do Contrato 075/2014, nos montantes históricos de R$ 35.225,81 (competência de abril/2014) , R$ 42.294,27 (competência de maio/2014) , e R$ 51.672,46 (competência de junho/2014) .
8.2. Propõe-se, ainda, nos termos do art. 281 do Regimento Interno do TCU, a extensão dos efeitos do provimento parcial a Conceição de Maria Soares Madeira (XXX.484.803-XX) , haja vista que a conclusão está baseada em circunstâncias objetivas.
8.3. Por fim, haja vista a diminuição do valor do débito, propõe-se, ainda, em homenagem aos princípios da razoabilidade e da proporcionalidade, a redução do valor da multa aplicada por meio do item 9.2 do Acórdão 14205/2018-TCU-Primeira Câmara, com fulcro no art. 57 da Lei 8.443/1992.
PROPOSTA DE ENCAMINHAMENTO
9. Ante todo o exposto, submete-se à consideração superior a presente análise do recurso de reconsideração interposto pela empresa Central de Anestesiologia Ltda. - Ceanest contra o Acórdão 14205/2018-TCU-Primeira Câmara, propondo-se, com fundamento no art. 32, inciso I, e 33, da Lei 8.443/1992:
a) conhecer do recurso e, no mérito, dar-lhe provimento parcial, para:
a.1) excluir do débito de que trata o item 9.1 do acórdão recorrido as despesas comprovadas na fase recursal, indicadas na fundamentação, atribuindo-lhes a seguinte composição de dívida remanescente:
	Valor original (R$) 
	Data da ocorrência
	Débito/Crédito

	118.194,90
	11/6/2014
	Débito

	50.881,12
	17/7/2014
	Débito

	48.062,32
	13/8/2014
	Débito

	102.493,55
	18/9/2014
	Débito

	345,93
	17/7/2014
	Crédito

. a.2) reduzir o valor da multa aplicada ao recorrente por meio do item 9.2 do acórdão recorrido;
b) estender, com fulcro no art. 281 do Regimento Interno do TCU, os efeitos do provimento parcial do recurso interposto pela Central de Anestesiologia Ltda. - Ceanest a Conceição de Maria Soares Madeira (XXX.484.803-XX) , haja vista que a conclusão está baseada em circunstâncias objetivas; e
c) dar ciência da deliberação que vier a ser adotada à recorrente, a Conceição de Maria Soares Madeira (XXX.484.803-XX) , ao Fundo Nacional de Saúde, à Prefeitura Municipal de Imperatriz/MA, e à Procuradoria da República no Estado do Maranhão, e aos demais interessados."
É o relatório.

Rodrigo de Sá Queiroga (16625/OAB-DF) e outros, representando Ceanest - Central de Anestesiologia Ltda.

Procurador Júlio Marcelo de Oliveira.

TOMADA DE CONTAS ESPECIAL. TERCEIRIZAÇÃO DE SERVIÇOS DE SAÚDE. PAGAMENTOS IRREGULARES LASTREADOS EM DOCUMENTAÇÃO INAPTA A DEMONSTRAR A REGULAR LIQUIDAÇÃO DE DESPESA. CONTAS IRREGULARES. DÉBITO. MULTAS. RECURSO DE RECONSIDERAÇÃO. CONHECIMENTO. PROVIMENTO PARCIAL. REDUÇÃO DO DÉBITO E DAS MULTAS APLICADAS.

TOMADA DE CONTAS ESPECIAL (TCE)

Secretaria de Recursos (Serur).

Em julgamento, recurso de reconsideração interposto por Ceanest - Central de Anestesiologia Ltda.  contra o Acórdão 14205/2018-TCU-Primeira Câmara, que tratou de tomada de contas especial instaurada por força do subitem 9.3 do Acórdão 1991/2015-TCU-Plenário, que apreciou relatório de auditoria realizado com objetivo de analisar os procedimentos de terceirização das ações de saúde pública pelo Município de Imperatriz/MA e os recursos financeiros do Sistema Único de Saúde (SUS) despendidos para esse fim.
No que interessa à recorrente, o Tribunal julgou irregulares suas contas, em virtude de recebimento de pagamentos não lastreados em documentação comprobatória apta para demonstrar a regular liquidação de despesa no âmbito do contrato 75/2014, firmado junto ao Município, no valor de R$ 1.633.835,50, tendo por objeto a contratação de serviços médicos hospitalares na área de anestesia em regime de plantão de sobreaviso hospitalar aos pacientes do SUS.
Na mesma assentada, a empresa Ceanest - Central de Anestesiologia Ltda. foi condenada ao ressarcimento de quantias ao Fundo Nacional de Saúde (FNS) , solidariamente com Conceição de Maria Soares Madeira, então Secretária de Saúde do Município de Imperatriz/MA, sendo-lhe aplicada, também, multa individual no valor de cinquenta mil reais. Foi aplicada à Secretária de Saúde multa individual no mesmo valor.
Nesta oportunidade, a empresa Ceanest - Central de Anestesiologia Ltda. alega que (peça 199) :
em casos similares, quando o objeto é entregue na sua totalidade e não resultando dano ao erário, o Tribunal posicionar-se-ia pelo julgamento pela regularidade com ressalvas das avenças, citando, para tanto, acórdãos e dispositivos do Regimento Interno desta Casa;
todos os relatórios juntados às peças 60, 78, 99 teriam sido comprovados e atestados pela Diretora do Hospital, Maksônia Dutra, com os documentos de liquidação (Notas Fiscais) às peças 10, 11, 12 e 13 dos autos;
as documentações juntadas à peça 53 elencariam todas as escalas de cirurgia realizadas nos períodos de março a julho de 2014;
ainda que tenham faltado, em algum momento, documentos que comprovassem o nexo de causalidade entre os serviços prestados e o recurso recebido por meio do contrato 75/2014, não haveria enriquecimento sem causa da recorrente, desvio de finalidade do objeto do contrato e, muito menos, algum prejuízo que pudesse ter sido ocasionado ao erário por conta da malversação de recursos públicos;
haveria, nos autos, prova a demonstrar a inexistência de ato lesivo ao erário; a ausência de má-fé; e a situação emergencial para continuidade da prestação dos serviços;
de outra parte, em não tendo existido ato lesivo para os cofres públicos, estaria caracterizada sua boa-fé. 
A recorrente anota que teria apresentado "um vasto rol de documentos que comprovam, item por item, a origem dos serviços prestados e, por consequência, o destino dos recursos transferidos da conta corrente específica do contrato 75/2014, pois, para cada competência, foram elencados: relatório de produção, protocolos, notas fiscais, extratos bancários, escala de profissionais e fichas do atendimento prestado, sendo todos esses documentos referentes aos meses de março, abril, maio, junho e julho de 2014, juntados aos autos, conforme toda documentação anexa à peça 45 (peças 45 a 156 dos autos) "
Em sua peça recursal, a empresa Ceanest - Central de Anestesiologia Ltda. traz, mês a mês (competências de abril a julho de 2014) , detalhando os serviços que pretende demonstrar como efetivamente prestados. Ademais, traz planilha que consolidaria as informações sobre os pagamentos recebidos do Hospital Municipal de Imperatriz/MA.
Adiciona que, para as cirurgias eletivas, que necessitavam de consultas pré-anestésicas (agendamento pré-operatório) , conforme se verificaria nos relatórios juntados à peça 60 p. 1-11, à peça 78 p. 1-18, assim como à peça 99, a recorrente possuía controle interno quanto às fichas de atendimento.
Para os procedimentos de urgência e emergências, que seriam os serviços questionados no acórdão recorrido como "sem comprovação", a recorrente afirma que os relatórios eram encaminhados ao hospital e eram devidamente atestados pela Diretoria, como se verificaria na documentação já citada no item "b" do parágrafo 4, conforme carimbo de Maksônia Dutra (peça 60) .
Em suma, a empresa Ceanest - Central de Anestesiologia Ltda. assevera que os serviços foram efetivamente prestados, bem como que os preços pagos foram o efetivamente cobrado pela Classificação Brasileira Hierarquizada de Procedimentos Médicos (CBHPM) , não havendo que se falar em superfaturamento, de forma a se afastar o alegado dano ao erário. Nesse sentido, a condenação da recorrente caracterizaria enriquecimento sem causa da União.
Requer, ao final, que o recurso de reconsideração seja conhecido, para que, no mérito, sejam suas contas julgadas regulares ou regulares com ressalvas. Alternativamente, solicita que seja "determinada a exclusão desta TCE, e afirmando da plena execução do objeto do convênio, o que ilide qualquer alegação acerca de prejuízo ao erário ou enriquecimento ilícito do recorrente".
Após a apresentação de seu recurso, a empresa Ceanest - Central de Anestesiologia Ltda. solicitou, em duas oportunidades, a juntada de nova documentação, a qual estaria de posse do Hospital Municipal de Imperatriz/MA (peças 206 e 224) . 
Essa documentação diz respeito a fichas de anestesia de pacientes que teriam se submetido a procedimentos de urgência e emergência no período discutido nesta TCE (peças 208-213, 225-230 e 233-235) .
Após examinar as razões recursais e toda a documentação juntada pela empresa Ceanest - Central de Anestesiologia Ltda., a Secretaria de Recursos (Serur) concluiu que a recorrente teria conseguido comprovar parte dos serviços anteriormente impugnados pelo Tribunal, razão pela qual, com a concordância do Ministério Público junto ao TCU, propôs o conhecimento e o provimento parcial do apelo recursal com vistas a reduzir o valor do débito solidário e da multa a ela aplicada individualmente. 
A unidade especializada propõe, também, a redução da multa aplicada a Conceição de Maria Soares Madeira, então Secretária de Saúde do Município de Imperatriz/MA, nos termos do art. 281 do Regimento Interno do Tribunal, tendo em vista as circunstâncias objetivas acolhidas no recurso de reconsideração ora apreciado, que lhe aproveitariam.
Inicialmente, ratifico o despacho exarado no sentido de que este recurso de reconsideração deve ser conhecido, por preencher os requisitos de admissibilidade previstos nos arts. 32, inciso I, e 33 da Lei 8.443/1992.
Quanto ao mérito, concordo, em essência, com a análise empreendida pela secretaria especializada, no que não confrontar com este voto, razão pela qual incorporo seus fundamentos constantes às minhas razões de decidir, sem prejuízo das seguintes considerações.
Primeiramente, é fundamental relembrar como foi apurado o débito objeto deste recurso. A então Secretaria de Controle Externo no Estado do Maranhão (Secex/MA) fez análise detalhada de todos os atendimentos anestésicos faturados no período referente às competências 04/2014 a 07/2014 do contrato 75/2014, cotejando as fichas de anestesia com os relatórios de procedimentos correspondentes (peças 60, 78, 99 e 119) , os quais subsidiavam as cobranças. 
Desse trabalho, foi gerado o relatório de peça 154, o qual contém 3.458 itens referentes aos serviços prestados e comprovados no período temporal ora analisado.
De outra parte, verificaram-se procedimentos para os quais a empresa Ceanest - Central de Anestesiologia Ltda. e Conceição de Maria Soares Madeira não forneceram as fichas de anestesia que comprovariam a efetiva prestação dos serviços listados na relação de procedimentos, consoante demonstrado a seguir: 
 Relação de procedimentos sem comprovação da prestação do serviço
	Competência
	Relação de Procedimentos
	Valor não comprovado (R$) 

	04/2014
	Peça 60 ou 125, p. 13 a 18
	68.293,86

	05/2014
	Peça 78 ou 126, p. 19 a 25
	89.395,39

	06/2014
	Peça 99, p. 2, 8, 9, 15 e 41-48, ou peça 127, p. 2, 8, 9, 15 e p. 21-28
	98.004,78

	Total
	-
	255.694,03

Ademais, constataram-se casos em que não foram fornecidos quaisquer elementos comprobatórios relativos a valores faturados e pagos, na forma especificada a seguir.
Demonstrativo de valores referentes a serviços não comprovados
	Competência
	A - Valor faturado/pago (R$) 
	B - Valor indicado nas Relações de Procedimentos (R$) 
	Valor sem qualquer comprovação (A-B) (R$) 
	Referência A
	Referência B

	04/2014
	289.496,03
	205.699,18
	83.796,85
	peça 10 c/c peça 120, p. 2, e peça 122, p. 2
	peça 125, p. 12 e 18 (R$ 137.405,32 + R$ 68.293,86) 

	07/2014
	292.236,16
	192.792,61
	99.443,55
	peça 13 c/c peça 120, p. 5, e peça 122, p. 5
	peça 128, p. 17

	Total
	581.732,19
	398.491,79
	183.240,40
	-
	-

Assim, o valor dos débitos diz respeito aos montantes que não apresentaram comprovação da respectiva prestação dos serviços. Também compuseram o débito parcelas de cobrança por avaliação pré-anestésica e procedimentos específicos, ambos sem cobertura contratual.
Partindo desses valores, resta verificar se a recorrente conseguiu, em seu apelo recursal, comprovar a efetiva execução dos serviços impugnados.
Para tanto, a Serur adotou o mesmo critério metodológico para aferir a comprovação da prestação dos serviços, o qual foi o cotejamento positivo, para cada mês de competência do contrato, entre os relatórios de procedimentos e as respectivas fichas de anestesia. 
Nesse sentido, as escalas de cirurgias e os relatórios de procedimentos, assinados ou não pela diretora do hospital municipal, desacompanhadas das respectivas fichas de anestesia não podem ser considerados, isoladamente, como documentos aptos a comprovar a efetiva prestação dos serviços. 
Como resultado, a recorrente conseguiu demonstrar a realização efetiva de serviços, conforme quadro abaixo, o que deve perfazer redução do débito condenatório:
	Competência
	Documentação Comprobatória
do Cotejamento
	Montante a ser reduzido

	Abril/2014
	relação/relatório de procedimentos (peças 60 e 125) e as fichas de anestesia acostadas às peças 208-213 e 226-230
	R$ 35.225,81
 (peça 234, p. 1-24) 

	Maio/2014
	relação/relatório de procedimentos (peças 78 e 126) e as fichas de anestesia acostadas às peças 208-213 e 226-230
	R$ 42.294,27 
 (peça 234, p. 25-55) 

	Junho/2014
	relação/relatório de procedimentos (peças 99 e 127) e as fichas de anestesia acostadas às peças 208-213 e 226-230
	R$ 51.672,46
 (peça 235, p. 1-36) 

Já os documentos apresentados pela recorrente referentes ao mês de julho de 2014 não a socorrem, pois as fichas de anestesia constantes às peças 209, p. 31-32; 213-213; 228, p. 18-25; e 230, p. 24, relatadas na tabela à peça 235, p. 39, não vieram acompanhadas da relação de procedimentos correspondentes, o que inviabiliza o estabelecimento do devido nexo de causalidade com os desembolsos financeiros.
Transcrevo excerto da análise da Serur que bem esclarece o não acolhimento dos argumentos da recorrente referentes ao mês de julho de 2014:
" (...) Decerto, a única relação de procedimentos associada à competência de julho de 2014 (peças 119 e 235, p. 40-57) , que totaliza um valor de serviços na ordem de R$ 192.792,61, já foi associada às correspondentes fichas de anestesia (peças 100-118) , tendo restado pendente de comprovação a diferença entre o total pago a empresa contratada (R$ 292.236,16 - NF 2175 - peça 120, p. 5) , qual seja, R$ 99.443,55."
 Da mesma maneira, permanecem não elididos os débitos referentes aos pagamentos de serviços não previstos no contrato, a exemplo das avaliações pré-anestésicas e a anestesia em cirurgia de "mamoplastia redutora", que totalizaram R$ 1.330,00 no mês de abril/2014, R$ 3.780,00 no mês de maio, R$ 1.730,00 no mês de junho e R$ 3.050,00 no mês de julho, uma vez que a recorrente não trouxe argumentos específicos sobre as matérias. 
De outra parte, dissinto da condenação que considerou como débito a parcela de R$ 83.796,85, referente ao pagamento de serviços de anestesia prestados no mês de março de 2014, os quais não estariam abrangidos pela vigência do contrato 75/2014.
Devo lembrar que o pagamento referente ao primeiro mês da avença (abril de 2014) englobou os serviços prestados no período de 1/4/2014 a 23/4/2014, acrescido da parcela de R$ 83.796,85, alusivo ao período anterior de 2/3/2014 a 31/3/2014. 
Essa parcela compunha a Nota Fiscal 1887 (peça 120, p. 1) , no valor de R$ 183.648,96, porém o Município realizou apenas o pagamento parcial de R$ 99.852,11, em 16/5/2014. Nesse sentido, a diferença de R$ 83.796,85 passou a integrar a Nota Fiscal 1936 (abril de 2014) , a qual fora considerada irregular e como parte do débito referente ao mês de abril de 2014, nesta tomada de contas especial.
A Serur, ao manter o débito para tal parcela, argumentou que o pagamento ocorreu sem cobertura contratual e que não haveria, nas fichas de anestesia e nos relatórios de procedimentos concernentes a março de 2014 (peças 50 a 52) , a indicação de quais procedimentos teriam sido inclusos no pagamento alusivo à competência de abril de 2014, o que impossibilita a correlação entre pagamentos e serviços prestados. 
Inicialmente, é importante entender a contextualização da avença. Os recursos do contrato 75/2014 decorreram de transferência fundo a fundo para custear serviços de anestesia no Município. Assim, considerando que as despesas impugnadas foram despendidas no objeto em questão, não haveria desvio de finalidade nem mesmo desvio de objeto. Portanto, não há, em princípio, dano ao erário ou malversação de recursos públicos quanto a essa parcela. 
Pode-se discutir, sim, o pagamento por serviços sem cobertura contratual. Ocorre que isso não foi objeto de audiência dos responsáveis, não cabendo, nesta fase processual, revisitar a matéria, em consonância com os princípios da economia processual e da racionalidade administrativa.
Resta, então, verificar se os serviços referentes a março de 2014 foram totalmente executados e se há como associá-los à parcela que foi paga em abril de 2014.
Nesse sentido, minha assessoria fez levantamento de todas as fichas de anestesia constantes nos autos referentes aos serviços prestados em março de 2014 e as cotejou com o relatório de procedimentos do referido mês (peça 52) , utilizando exatamente a mesma metodologia adotada pelo acórdão recorrido e pela Serur nesta fase recursal.
Como resultado, foi comprovada a execução de serviços no mês de março de 2014 no montante de R$ 133.355,21 (peça 240, os serviços comprovados estão marcados em amarelo) e a não comprovação de serviços no valor total de R$ 50.304,55 (itens não marcados em amarelo) .
 Assim, considerando que o valor de R$ 133.355,21 é maior do que o que fora pago pela Nota Fiscal 1887 (R$ 99.852,11) , é forçoso reconhecer que há uma diferença em favor da recorrente de R$ 33.503,10, o qual deve ser reconhecido como parte de serviços prestados e deve ser descontado do débito condenatório.
No entanto, do valor de R$ 33.503,10, deve ser descontado o montante de R$ 1.670,00, referente a 167 avaliações pré-anestésica realizadas e pagas no mês de março, uma vez que esses procedimentos não estavam cobertos contratualmente, o que perfaz R$ 31.883,10 (peça 240) .
Feitas as correções nos valores apurados como débito, passa-se a analisar as demais teses trazidas pela recorrente.
Tendo em vista o fato, em si, de remanescerem recebimentos pela empresa Ceanest - Central de Anestesiologia Ltda. por serviços que não foram devidamente comprovados, não há como acolher os argumentos de que haveria enriquecimento ilícito da União e de que deveria ser reconhecida a sua boa-fé.  
No mesmo sentido, a alegação de que não teria agido de má-fé não a exime do dever de recompor o erário, uma vez que essa não é requisito essencial para caracterizar a culpabilidade do agente. Ademais, o débito resta caracterizado e não elidido. 
Diferentemente do alegado pela recorrente, a jurisprudência desta Casa não aprova, com base nos arts. 16, inciso III, e 19 da Lei 8.443/1992, como regulares ou regulares com ressalvas as contas que apresentem prejuízo ou dano ao erário. Não há que se falar em impropriedades formais no presente caso.
Da mesma forma, não socorrem a recorrente os argumentos de que não teria havido malversação de recursos públicos, superfaturamento, desvio de finalidade e enriquecimento ilícito, uma vez que sua condenação se deu exclusivamente pelo recebimento de recursos públicos sem a devida comprovação de parcelas dos serviços contratados.
Feitas essas considerações, entendo que o recurso de reconsideração deve ser conhecido e parcialmente provido para reduzir quantias referentes ao débito a ser ressarcido, bem como para reduzir o valor da multa individualmente aplicada, proporcionalmente à redução do débito.
Reconheço, nos termos do art. 281 do Regimento Interno do Tribunal, que a redução do débito proveniente da comprovação de parte dos serviços impugnados é questão objetiva, a qual deve ser aproveitada para reduzir, na mesma medida, a multa aplicada individualmente a Conceição de Maria Soares Madeira, então Secretária de Saúde do Município de Imperatriz/MA.
	Ante o exposto, voto por que o Tribunal adote o Acórdão que ora submeto à deliberação deste Colegiado.
TCU, Sala das Sessões Ministro Luciano Brandão Alves de Souza, em 30 de junho de 2020.
Ministro BRUNO DANTAS 
Relator